【裁判字號】    99,交聲,1292
【裁判日期】    990729
【裁判案由】    聲明異議
【裁判全文】
臺灣高雄地方法院交通事件裁定        99年度交聲字第1292號
原處分機關  交通部公路總局高雄區監理所
異  議  人
即受處分人  甲○○
上列異議人即受處分人因違反道路交通管理處罰條例案件，對於
交通部公路總局高雄區監理所民國99年4 月26日所為之處分（高
監自裁字第裁80-Z00000000號），聲明異議，本院裁定如下：
    主  文
異議駁回。
    理  由
一、原處分意旨略以：異議人即受處分人甲○○於民國99年1 月
    14日7 時27分許，駕駛車牌號碼ZE-0726 號自小客車，行經
    國道一號高速公路北向第307.7 公里處時，以低於該路段最
    高速限每小時110 公里之90公里車速行駛於該路段之內側車
    道，經內政部警政署國道公路警察局第四警察隊逕行舉發，
    原處分機關遂以「行駛高速公路未依規定行駛車道者- 小型
    車未以規定之最高速度行駛」為由，依道路交通管理處罰條
    例第33條第1 項第3 款及第63條第1 項之規定，裁處異議人
    罰鍰新臺幣（下同）3,000 元，並記違規點數1 點之處分等
    語。
二、異議意旨略以：異議人於上開時、地，駕駛自小客車行經高
    速公路內側車道時，車速為每小時90公里，並未低於道路交
    通標誌標線所規定之最低速限60公里，亦未低於內側車道之
    最低速限80公里，是異議人以每小時90公里之車速行駛，仍
    為警開單，已造成異議人對速限規定之信賴產生不確定感。
    又「高速公路及快速公路交通管制規則」為交通部依職權所
    訂之命令，其屬性應為內部規則，是凡影響人民權益之規定
    ，應符合法律明確性原則，使人民對其行為是否受法律規範
    有預見可能性，如為法律授權以命令補充者，亦應符合授權
    明確性方可，否則將使駕駛人無所適從。再異議人於事發當
    時，因旁邊有一台車，是倘不欲造成交通阻塞，僅能加速或
    減速始得變換車道，則異議人豈一定要加速與中間車道之車
    輛競速，而不得減速以變換至中間車道？原處分機關未及審
    酌上情，逕予裁處顯有商榷之處，爰聲明異議請求撤銷原處
    分云云。
三、按汽車行駛於高速公路、快速公路或設站管制之道路，不遵
    使用限制、禁止、行車管制及管理事項之管制規則而有未依
    規定行駛車道者，處汽車駕駛人3,000 元以上6,000 元以下
    罰鍰；汽車駕駛人有同條例第33條第1 項者，除依原條款處
    罰鍰外，各記違規點數1 點，道路交通管理處罰條例第33條
    第1 項及第63條第1 項第1 款分別定有明文。次按汽車行駛
    高速公路及快速公路，其車道之使用，除因交通事故及道路
    施工依臨時或可移動標誌指示或交通勤務警察指揮外，應依
    設置之交通標誌、標線或號誌之規定，無設置者，內側車道
    為超車道，但小型車於不堵塞行車之狀況下，得以該路段容
    許之最高速限行駛於內側車道；在交通壅塞時，小型車得不
    受上開情形之限制，高速公路及快速公路交通管制規則第8
    條第1 項第3 款、第2 項亦分別訂有明文。易言之，高速公
    路之內側車道為超車道，小型車得於不堵塞行車，以該路段
    容許之最高速限行駛，或於交通壅塞得行駛外，均不得任意
    佔用行駛。
四、經查：
（一）異議人於上開時間，駕駛車牌號碼ZE-0726 號自小客車，
      行經國道一號高速公路北向第307.7 公里處時，以低於該
      路段最高速限每小時110 公里之90公里車速行駛於該路段
      之內側車道，為警拍照逕行舉發等情，業據異議人所不爭
      執，復有內政部警政署國道公路警察局99年2 月7 日公警
      局交字第Z00000000 號舉發違反道路交通管理事件通知單
      、交通部公路總局高雄區監理所99年4 月26日高監裁字第
      裁80-Z00000000號違反道路交通管理事件裁決書各1 紙及
      違規舉證照片7 紙（見本院卷第11頁至第12頁、第22頁至
      第28頁）附卷可憑，是此部分事實，堪信為真。
（二）異議人雖以上揭情詞置辯，惟觀諸卷附之違規舉證照片，
      攝影鏡頭2 於99年1 月14日7 時27分12秒許，拍攝異議人
      駕駛車牌號碼ZE-0726 號自小客車行駛於內側車道，前方
      並無其他車輛，該路段交通順暢、車況良好，車流量尚可
      ，未有車輛擁塞情形（見本院卷第27頁）；攝影鏡頭2 於
      同日7 時27分18秒許，拍攝異議人仍行駛於內側車道，中
      間車道則有一藍色貨車與之平行前進（見本院卷第28頁）
      。另攝影鏡頭3 於同日7 時27分7 秒許，拍攝異議人駕駛
      上開車輛行駛於北向內側車道，前方並無其他車輛，後方
      則緊跟一藍色貨車及其他自小客車（見本院卷第25頁照片
      左上方）；攝影鏡頭3 於同日7 時27分11秒許，拍攝異議
      人駕駛上開車輛仍行駛於內側車道，跟隨於其後方之藍色
      貨車業已自內側車道右切變換車道至中間車道，異議人後
      方則緊跟其他自小客車（見本院卷第26頁照片左上方）。
      再攝影鏡頭1 於同日7 時27分10秒許，拍攝異議人駕駛上
      開車輛行駛於北向內側車道，前方並無其他車輛，後方則
      緊跟其他自小客車，時速為每小時97公里，左右兩側方向
      燈未有顯示亮起，中間車道則有一藍色貨車與之平行前進
      （見本院卷第22頁）；攝影鏡頭1 於同日7 時27分13秒許
      ，拍攝異議人駕駛上開車輛仍行駛於北向內側車道，前方
      亦無其他車輛，後方則緊跟其他自小客車，時速為每小時
      92公里，左右兩側方向燈未有顯示亮起，中間車道之藍色
      貨車則反略為超前異議人駕駛之自小客車（見本院卷第23
      頁），有上開違規舉證照片在卷可參，從而，依異議人自
      小客車之方向燈有無顯示及其與相鄰車輛間相對位置，顯
      見異議人行駛在該路段之內側車道時，車流尚屬順暢，別
      無突發況或交通壅塞之情，且異議人自始並無超車之舉，
      亦未為變換車道，依上開規定，異議人自應以該路段容許
      之最高速限行駛於內側車道，至為灼然。
（三）又內政部警政署為推動高速公路「慢速小型車應行外側車
      道」及「內側車道為超車車道與小行車最高速限行駛車道
      」等路權觀念，於高速公路中央分隔帶沿線設置有警告性
      質之「內側車道為超車道」、「其他車種最高速限每小時
      110 公里，最低速限每小時60公里」、「時速低於80公里
      ，應行駛外側車道」之告示牌、標誌、宣導標語，用以提
      供車輛駕駛人有關道路路況之警告、禁制、指示等資訊，
      以導正用路人對於高速公路車道路權之正確使用觀念。依
      告示牌、標誌所示，係規定內側車道為超車道，至行駛於
      高速公路時，最低速限固為每小時60公里，惟若時速低於
      80公里而為慢速小型車時，應行駛於外側車道，非謂內側
      車道之最低速限即為80公里，是此與本件異議人行駛內側
      車道乙節截然有別，殊難混為一談，異議人據此認其未低
      於最低速限80公里而無違規情節云云，容有誤會。
（四）再按對於人民違反行政法上義務之行為處以裁罰性之行政
      處分，涉及人民權利之限制，其處罰之構成要件及法律效
      果，應由法律定之，以命令為之者，應有法律明確授權，
      始符合憲法第23條法律保留原則之意旨（司法院大法官釋
      字第394 號、第402 號、第619 號解釋參照）。又按行政
      程序法所稱法規命令，係指行政機關基於法律授權，對多
      數不特定人民就一般事項所作抽象之對外發生法律效果之
      規定；法規命令之內容應明列其法律授權之依據，並不得
      逾越法律授權之範圍與立法精神；法規命令之發布，應刊
      登政府公報或新聞紙，行政程序法第150 條、第157 條第
      3 項分別定有明文。準此，本件有關道路交通管理處罰條
      例第33條第1 項所指「管制規則」之意義，因涉及裁罰性
      法律構成要件，依上開大法官解釋意旨及法律規定，得以
      法律或法律授權之命令予以規範，如以法規命令定之者，
      並應予發布。查道路交通管理處罰條例第33條第6 項規定
      ：「第1 項之管制規則，由交通部會同內政部定之」，高
      速公路及快速公路交通管制規則第1 條復規定：「本規則
      依道路交通管理處罰條例第33條第6 項規定訂定之」，又
      本件有關之高速公路及快速公路交通管制規則第8 條業經
      主管機關交通部、內政部於98年3 月10日以交通部交路字
      第0980085006號令、內政部台內警字第0980870297號令會
      銜修正發布，是高速公路及快速公路交通管制規則第8 條
      乃係依據道路交通管理處罰條例第33條第6 項規定授權所
      為，且符合上開法律授權之意旨與範圍，復與法律保留原
      則並無違背。從而，異議人以高速公路及快速公路交通管
      制規則第8 條之規定有違法律明確性原則，且上開規則之
      內容欠缺法律授權依據、違背法律保留原則云云，殊非可
      採。
五、綜上所述，異議人行駛高速公路未依規定行駛車道，即小型
    車未以規定之最高速度行駛之違規行為，至臻明確，原處分
    機關依道路交通管理處罰條例第33條第1 項第3 款、第63條
    第1 項、違反道路交通管理事件統一裁罰基準及處理細則等
    規定，裁處異議人罰鍰3,000 元，並記違規點數1 點，於法
    尚稱妥適。異議人前開所辯及其理由，均無足採。本件異議
    為無理由，應予駁回。
據上論斷，依道路交通案件處理辦法第19條，裁定如主文。
中    華    民    國    99    年    7     月    29    日
                  交通法庭  法  官  簡佩珺
以上正本證明與原本無異。
如不服本裁定應於送達後5日內向本院提出抗告狀。
中    華    民    國    99    年    7     月    29    日
                            書記官  蕭家玲

司法院資訊處製作；財團法人民間司法改革基金會備份。
